【裁判字號】    89,上訴,405
【裁判日期】    890920
【裁判案由】    誣告等
【裁判全文】
臺灣高等法院臺南分院刑事判決            八十九年度上訴字第四五號  Ａ
      上  訴  人  臺灣臺南地方法院檢察署檢察官
      被      告  丙  ○  ○
右上訴人因被告誣告等案件，不服臺灣臺南地方法院八十七年度訴字第一一一九號中
華民國八十九年一月三十一日第一審判決（起訴案號：臺灣臺南地方法院檢察署八十
七年度偵字第九○四七號），提起上訴，本院判決如左：
      主      文
上訴駁回。
      理      由
一、公訴意旨略以：被告丙○○基於概括犯意，明知自己及其妻林美珠非創作人，亦
    未經任何合法授權，竟於民國（下同）八十四年六、七、八月間，連續持世界知
    名之伯爵錶特定型號錶框花樣一種、勞力士錶特定型號之蜂巢狀錶面三種，先後
    前往行政院內政部，利用著作權登記「悉依申請人之申報，不作實質審查」之特
    質，獲得上開內政部「美術著作」之著作權登記，並以其妻林美珠之名義登記為
    創作人，使內政部著作權委員會之公務員將上開不實事項登載於職務上所制作之
    文書資料上，足以生損害於內政部著作權委員會關於著作物行政管理之正確性並
    足以生損害於伯爵錶、勞力士錶出品公司之權益；且於上開期間，明知自己及其
    妻林美珠非創作人，竟利用中央標準局專利處審查制度先天上無法完足之缺失（
    雖係進行實質審查），持世界知名之勞力士錶特定型號錶框花樣一種，委由不知
    情之專利代理人唐己立代為向中央標準局申請專利登記，惟因審查過程之疏漏，
    致中央標準局作成瑕疵重大，外觀明顯授予專利權之授益行政處分，使丙○○以
    其妻林美珠之名義登記並獲得新式樣專利權（新式樣第○五一一八一號、專利名
    稱：錶殼）。丙○○以其妻林美珠名義取得上開多種著作權登記及專利權登記後
    ，竟基於概括之犯意，連續意圖為自己不法之所有，自八十六年至八十七年二、
    三月間，明知自己及其妻林美珠非前開美術著作及新式樣專利之創作人，且明知
    對方並未有侵害其著作權及專利權之犯罪，竟意圖使他人受刑事處罰，在台南、
    高雄、板橋、台北、嘉義、彰化等處，向各地警察局誣告犯罪，要求警察以現行
    犯之理由逮捕或要求警察向各地檢署檢察官聲請搜索票進行搜索，除訴由警方移
    送各該地方法院檢察署分案外，並向戊○○等多數鐘錶業者訛稱其妻林美珠係前
    揭新式樣專利及美術著作創作人，對方已侵害其妻之創作，要對其提出刑事告訴
    等語，致使戊○○等多數對專利法了解有限之鐘錶業者陷於錯誤並心生畏怖，為
    恐面臨刑事問題及求息事寧人，而分別交付新台幣（下同）三萬至五十萬元不等
    之和解金予丙○○以達成和解；至於對造未能與丙○○以上開方式達成和解者，
    丙○○則明知自己及其妻非專利及著作權創作人，仍意圖使前開鐘錶業者受刑事
    處罰，持前述以合法掩飾非法取得之相關資料，向台南、高雄、板橋、台北、嘉
    義、彰化等地方法院檢察署提出違反著作權法及違反專利法之誣告，致使前開地
    方法院檢察署檢察官及地方法院民、刑事庭法官陷於錯誤，為丙○○提起公訴及
    為丙○○勝訴之判決，致前述多數被害人財產損害，進而衍生台南地區鐘錶業界
    之重大社會問題。因認被告涉有刑法第一百六十九條第一項之誣告罪嫌、第二百
    十六條、第二百十四條之行使使公務員登載不實罪嫌、第三百三十九條之詐欺罪
    嫌、第三百四十六條第一項之恐嚇取財罪嫌云云。
二、按犯罪事實應依證據認定之，無證據不得推定其犯罪事實，又不能證明被告犯罪
    者，應諭知無罪之判決，刑事訴訟法第一百五十四條、第三百零一條第一項分別
    定有明文。又認定不利於被告之事實，須依積極證據，苟積極證據不足為不利於
    被告事實之認定時，即應為有利於被告之認定，更不必有何有利之證據（最高法
    院三十年上字第八一六號判例參照）。再事實之認定，應憑證據，如未能發現相
    當證據，或證據不足以證明，自不能以推測或擬制之方法，為裁判基礎（最高法
    院四十年台上字第八六號判例參照）。又誣告罪之成立以意圖他人受刑事處分或
    懲戒處分，而為虛偽之告訴告發報告者為要件。所謂虛偽係指明知無此事實故意
    捏造而言，若告訴人誤認有此事實或以為有此嫌疑，自不得指為虛偽，即難科以
    本罪（最高法院四十年台上字第八十八號判例參照）。再刑法第二百十四條之使
    公務員登載不實罪，須一經他人之申報，公務員即有登載之義務，並依其所為不
    實之申報予以登載，始足構成。若其所為申報，公務員尚須為實質之審查，以判
    斷其真實與否，始得為一定之記載者，即無從成立該罪（最高法院八十五年台上
    字第二七七八號判例參照）。再刑法而同法第二百十四條之使公務員登載不實罪
    ，係向有制作權人，為虛偽不實之報告或陳述，使該有制作權人據以制作內容不
    實之文書，使足當之（最高法院八十四年度台上字第一九九六號判決參照）。
三、查公訴人認被告涉有刑法第一百六十九條第一項之誣告罪、第二百十六條、第二
    百十四條之行使使公務員登載不實罪、第三百三十九條之詐欺罪、第三百四十六
    條第一項之恐嚇取財罪，其理由無非以（一）被害人乙○○、甲○○、丁○○、
    己○○、庚○○、辛○○、壬○○等於偵查中到庭證述明確，且與證人即專利代
    理人唐己立於偵查中所述情節相符，（二）柏爵表、勞力士錶之彩色型錄數本、
    被告以合法掩飾非法取得之前揭專利權證明及著作權登記資料多份、被告與被害
    人等所立和解書、起訴書及台南、高雄、板橋、台北、嘉義、彰化等地方法院民
    、刑事判決書等資為論罪之依據。
四、訊據被告丙○○固坦承有提起違反著作權法及專利權之訴訟，並與侵權行為人達
    成和解之事實，惟堅詞否認有誣告、使公務員登載不實、詐欺及恐嚇取財之犯行
    ，辯稱：取得之著作權及新式樣專利權之構想及打版樣均係伊所為，請唐己立繪
    圖，由香港錶殼廠製造，而以伊妻名義申請而取得著作權及專利權，伊提起訴訟
    均係保障自身之權利，自非屬誣告及詐欺、恐嚇取財之犯行，再公務員對早期著
    作權及專利權之核准，均有實質之審核權亦不該當行使使公務員登載不實之罪，
    伊與侵權行為人達成和解，惟係侵權行為者主動與伊和解，雖少部分有以金錢賠
    償，但大部分係僅要侵權行為者不得再製造販賣，提起著作權法部分經檢察官為
    不起訴處分後，伊即未再提起訴訟，又專利法部分雖經舉發為撤銷，然經伊提起
    訴願、再訴願及行政訴訟，現行政訴訟尚未判決，伊仍係權利行使，自無該犯行
    等語。
五、經查：
（一）本件被告丙○○以其妻林美珠名義申請新式樣專利權登記，並經經濟部中央標
      準局發給中華民國新式樣第０五一一八一號專利證書，其專利權期間自八十五
      年一月十一日至九十四年六月二十九日，此有專利證書一紙在卷足參（見八十
      七年度他字第一五八號卷第十三頁至第十五頁）；復以其妻林美珠名義申請蜂
      巢式錶面圖（一）、（三）、（四）及錶殼圖著作權登記，並經內政部分別於
      八十六年八月二十三日、同年九月十日、同年月日、同年十一月三日准予登記
      號碼分別為八五二三六號、八五八七六號、八五八七七號、八七四一六號，有
      內政部著作權登記簿謄本四紙在卷可佐（見八十七年度他字第一五八號卷第六
      十六頁至第七十七頁）。嗣被告以其所擁有之專利權及著作權受侵害為由，向
      該管公務員申告，係因合理之懷疑及本於專利權人及著作權人之地位所為之正
      當行為，並非明知無此事虛偽捏造或故意虛構之事實，亦不因事後該專利新式
      樣專利權人經舉發人瑞士商瑞士勞力士錶廠舉發而有所影響，既被告專利權存
      續之期間及著作權尚非宣告無效，其向各地方法院檢察署及法院告訴他人違反
      專利法及著作權法，顯係權利之正當行使，尚難以恐嚇取財罪相繩；又其所依
      證據之事實，顯然並非杜撰虛構甚明，並不該當誣告罪之構成要件。
（二）被告於偵查中固先則稱各該著作、專利品均係其妻林美珠所創作，嗣則稱係伊
      本人與其妻所共同創作，後又改稱係伊本身想到此種創意，固先後所供不符，
      被告於原審供稱伊係該專利及著作之創作人，其提出構想，並親手打造實物之
      樣版後委由唐己立依實物繪圖以申請專利、著作，再交由香港錶殼廠製造，此
      經被告於原審供承：「我是拿我創作之實物去給唐己立繪圖」等語，核與證人
      唐己立於原審審理時證稱：「被告係拿實物由我們繪圖，從被告拿來的實物中
      ，我們並沒有辦法分辨是何種品牌，且新式樣專利僅只是花紋、色彩、形狀有
      特別之處即可以申請」等語相符（見原審卷第八十二頁正、反面）。參以被告
      於原審提出著作權設計錶殼圖、蜂巢狀錶面及新式樣專利錶殼之構想及說明書
      三紙（見原審卷第四十二頁至第四十七頁），尚非全屬抄襲。按著作權登記並
      非著作權取得之要件，亦即除著作權法第七十五條規定之登記具有對抗效力外
      ，著作權法第七十四條之登記僅屬存證性質，是以受理著作權登記，悉依申請
      人自行申報之事實，而准予登記，並不作實質上審查，是以依著作權法所為之
      登記，僅係形式審查，此即在登記謄本即載明係依申請人申報不作實質之審查
      甚明，亦有內政部主作全委員會八十七年十月十六日台內著會發字第八七○五
      五三九號函在卷可憑，被告辯稱著作權係經實質審查固無可採，惟內政部著作
      權委員會就登記，僅作形式上審核，並未就申請人陳報之事實予以調查是否為
      真正，然仍需行為人於向有制作權人申請登記時，為虛偽不實之報告或陳述，
      使足該當，然本件被告執之申請著作權之著作物，於原審審理時，均能將著作
      物之創作來源加以詳述，已見前述，故被告就著作物申請著作權登記無法認定
      係依虛偽不實之報告或陳述，此部分不該當使公務員登載不實之罪嫌。況且依
      卷附查扣之被告代理其妻提起訴訟之不起訴處分書、起訴書、判決書及協議書
      （和解書）所載，被告僅一件以著作權即與丁○○協議，依內容亦未賠償金錢
      ，僅係協議不得再販售，其餘被告依所據之著作權提起訴訟僅係八十六年度偵
      字第一二二九五號、一四九三九號、一四七九二號，分別對黃仁釗、許水木、
      高裕勝三人告訴，經分別於八十七年四月二十日、同年月日、同年二月二十三
      日為不起訴處分，有各該不起訴處分書影本在卷可查（見八十七年度他字第一
      五八號卷第五十四頁、第五十五頁、第一二二頁、第一二三頁），是以被告因
      該不起訴處分書認定被告非創作者後，被告即未再提起訴訟甚明。再參以專利
      權之取得須經經濟部中央標準局（現已改制為智慧財產局）依「專利審查基準
      」進行實質審查，此有經濟部中央標準局專利處八十七年度十一月十六日八七
      標專乙一四０一九字第四六０八六號函文在卷足參（見原審卷第五十八頁），
      是本件新式樣之專利既認係被告自行創作，且經有實質審查權之專利處審查核
      准，公務員將其新式樣之專利權登記登載於職務上所掌之公文書，依前開判例
      ，並無使公務員登載不實之罪嫌。
（三）再本件被告以其妻名義取得之新式樣第０五一一八一號專利權，固經舉發人瑞
      士商瑞士勞力士錶廠舉發，經經濟部中央標準局八十七年十一月十七日台專貳
      字第一四○四九一號專利舉發審定「本案舉發成立，應撤銷其專利權」，經被
      告以其妻名義提起訴願，經經濟部八十八年二月二十六日經（八八）訴字第八
      八六三○九一六號訴願決定「訴願駁回」，復經提起行政訴訟，尚未判決，亦
      有審定書、決定書影本各一件及最高行政法院八十九年七月二十一日八九院曜
      審一股字第一九○二三號函在卷可佐，是以專利權於專利權未經撤銷確定前，
      仍為有效存在之行政處分，則被告於其專利權撤銷確定前所為提起之訴訟，尚
      屬合法，而司法機關適用該有效之行政處分所為之起訴處分，或有罪判決，亦
      難認係被告施用詐術使檢察官或法官陷於錯誤，而為之處分或判決，是尚難認
      被告有構成詐欺罪。又被告以專利權受侵害為由，向侵權行為人請求損害賠償
      ，乃依法得行使之正當權利，並非依此專利權，為恐嚇取財之手段，其與恐嚇
      取財之構成要件亦屬有間。況依卷附查扣之被告代理其妻與被害人協議書（和
      解書）所載，固有少部分與被害人達成二萬五千元至五十萬元之賠償，然大部
      分並未賠償金錢，僅係協議保證不再製造同一款式之錶殼等，亦有扣案之協議
      書在卷可資佐證。亦足徵被告非以此手段取得金錢為主要目的，而係以對造不
      得再製造或販賣其取得專利權或著作權同一款式之錶殼為主要目的甚明。
六、綜上所述，被告前開所辯尚屬可採，揆諸前揭法條規定及判例意旨，核與刑法第
    一百六十九條第一項之誣告罪、第二百十六條、第二百十四條之行使使公務員登
    載不實罪、第三百三十九條之詐欺罪、第三百四十六條第一項之恐嚇取財罪之構
    成要件尚屬有間，自不得以各該罪相繩。此外復查無其他積極之證據，足認被告
    有上述犯行，因此原審以不能證明被告犯罪而諭知無罪之判決，核無不合，檢察
    官上訴意旨，仍執前詞指摘原判決不當為無理由，應予駁回。
據上論斷，應依刑事訴訟法第三百六十八條，判決如主文。
本案經檢察官楊秀美到庭執行職務。
中    華    民    國      八十九      年      九      月        二十    日
                                  臺灣高等法院臺南分院刑事第一庭
                                      審判長法官  鄭    文    肅
                                            法官  王    浦    傑
                                            法官  楊    明    章
右正本證明與原本無異。
如不服本判決，應於判決送達後十日內向本院提出上訴狀，其未敘述理由者並應於提
出上訴狀後十日內向本院補提理由書（應附繕本)。
                                      法院書記官  易    慧    玲
中    華    民    國      八十九      年      九      月      二十一    日


司法院資訊處製作；財團法人民間司法改革基金會備份。
